臺灣高等法院刑事判決　　　　　　　 94年度交上易字第100號
上　訴　人
即　被　告　乙○○
　　　　　　　　　　　1樓
上列上訴人因業務過失傷害案件，不服臺灣臺北地方法院93年度
交易字第184號，中華民國94年3月16日第一審判決（起訴案號：
臺灣臺北地方法院檢察署92年度偵字第20036號），提起上訴，
本院判決如下：
    主  文
上訴駁回。
    事  實
一、乙○○係設於臺北市○○區○○路3 段56號之欣欣客運股份
    有限公司（下稱欣欣客運公司）251 路公車駕駛員，為從事
    業務之人，於民國92年1月9日15時50分許，駕駛車牌號碼AB
    —930 號欣欣客運營業用大客車，原應注意於每日發車前，
    應為邊窗、座椅、車內乘客吊桿及吊環、安全門鉸鏈及門閂
    、車內路線牌等車內設備設施之檢查保養，以防止車內路線
    牌等設施在行車晃動中因鬆動掉落而導致乘客受傷，而依其
    智識程度及當時情形，又無不能注意之情事，詎乙○○竟疏
    未確實檢查及保養路線牌，致未發現路線牌有鬆動之狀況，
    仍發車行駛，嗣於行經臺北市○○○路「臺電大樓」附近之
    際，公車車廂內設置之路線牌因鬆脫而掉落，當場砸到路線
    牌下方座位乘客甲○○○之頭部，致甲○○○受有頭部外傷
    併輕微腦震盪及前額頭皮擦傷等傷害。
二、案經甲○○○訴由臺灣臺北地方法院檢察署檢察官偵查起訴
    。
    理  由
一、訊之被告乙○○固不諱於前揭時、地，告訴人甲○○○因車
    內路線牌掉落，因而受有傷害，惟矢口否認有何過失責任，
    辯稱：伊於每次發車前均有檢查車內路線牌，本件係因251
    路公車行經多所學校，於行駛過程中，因學生玩弄路線牌，
    造成路線牌鬆動掉落，而伊需專心開車，及其後站有乘客擋
    住視線，無法顧及車內之狀況。欣欣客運公司之「一級保養
    檢查表」及「車輛安全檢查步驟」皆未課予被告應檢查車內
    路線牌之義務，況被告於事發當日出車前，確已檢查車廂內
    路線牌。又被告於駕駛中，對於乘客碰觸車廂內路線牌並因
    而導致路線牌掉落並無預見可能性，且被告於駕駛公車時，
    須隨時注意車前狀況，實不容再分心注意車廂內乘客之舉動
    ，亦無從課以防止發生之法律上義務。被告不應負過失責任
    ，本件係鉗子掉落打傷告訴人而非路線牌，應屬專責技工之
    責任，他也承認有過失云云。
二、經查：
  (一)告訴人於前揭時、地，搭乘被告所駕駛之車號AB—930號251
    路欣欣客運公司公車，因車內路線牌掉落而受傷之情，業據
    告訴人指訴甚詳（見92年度他字第4716號卷第1至4頁、93年
    度簡字第1021號卷第10頁、13頁、31頁、原審卷第32頁），
    並為被告所是認，堪信是實。又告訴人因而受有頭部外傷併
    輕微腦震盪及前額頭皮擦傷等傷害，亦有三軍總醫院附設民
    眾診療服務處診斷證明書（見同上他字卷第5頁），及國防
    大學國防醫學院三軍總醫院94年1月11日集逵字第940000047
    9號函（見原審卷第81頁）附卷可憑。
  (二)按旅客運送人對於旅客因運送所受之傷害應負責任，此觀民
    法第654條第1項前段規定甚明。又欣欣客運公司對於車輛之
    保養採行三段五級制度，其中以單位保養階段第一、二級最
    為重要，而一級保養為駕駛員之職責，應每日實施，主要為
    執行行駛前、中、後之檢查等工作，於檢查車輛時應參照「
    車輛安全檢查步驟」之指示，徹底執行，並將檢查結果紀錄
    於「行車安全檢查紀錄」內，如發現缺失，應即報告調度員
    停派勤務，並轉知駐站技工適時檢修，此有欣欣客運公司機
    務作業規定中之各級保養作業規定第一、二點在卷可查（見
    92年度偵字第20036號卷第48頁、49頁），而依據「車輛安
    全檢查步驟」，其中第項應檢查之項目為後車門，軸，鉸
    鏈，車門頂滑槽，把手及搭扣；邊窗，窗玻璃及搭扣；座椅
    及地毯；安全門鉸鏈及門閂；車內乘客吊桿及吊環，此亦有
    欣欣客運公司車輛安全檢查步驟附卷可按（參同上偵卷第47
    頁）。準此，欣欣客運公司於運送中對乘客負有安全運送之
    義務，而被告為欣欣客運公司執行運送契約之使用人，依前
    揭之欣欣客運公司之保養作業規定，被告負有義務在每日發
    車前檢查保養車內之前述邊窗、把手、吊環等設施，以確保
    乘客於運送過程中生命、身體之安全，至於「車輛安全檢查
    步驟」第項應檢查之項目雖未列出車內路線牌，然此與前
    開規定例示之項目同屬車內之設施，且其設置或保管不當亦
    足使乘客之生命、身體受到侵害，依契約仍為欣欣客運公司
    應妥適保養之項目，是被告依欣欣客運公司內部規則於每日
    執行一級保養時，應包括車內路線牌在內，並為被告每日所
    實際執行檢查之項目，此亦迭經被告陳明在卷（見同上他字
    卷第17頁、原審卷第61頁），故被告於每日執行一級保養時
    ，負有檢查及保養車內路線牌之義務，堪以認定。
  (三)查被告每日檢查之方式，是沿車道拍打廣告看板及路線牌，
    確認有無鬆脫之情，業據被告於原審審理時供陳明確（見原
    審卷第62頁），則被告並未駐足停留仔細察看及檢查路線牌
    固定處及門閂是否有鬆脫，且拍打後未掉落，並不表示路線
    牌固定處及門閂即無鬆脫，如有鬆脫情況，雖經拍打而未掉
    落，仍極有可能無法承受車輛行駛中之晃動或無法長期承受
    路線牌之重量而掉落，故被告僅沿車道拍打路線牌，足認被
    告檢查並不確實，因而無法及時發現缺失，進行保養及檢修
    ，亦即被告疏未確實檢查及保養路線牌，而依被告之智識程
    度及當時情形，應無何不能注意之情事，致未發現路線牌有
    鬆動之狀況，以通知技工檢修，仍發車行駛，被告有過失至
    為顯然。又被告若能確實檢查保養路線牌，善盡注意義務，
    即可避免路線牌掉落，不致砸到告訴人，從而，被告之過失
    與告訴人所受傷害間，有相當因果關係，亦甚為灼然。
  (四)被告辯稱：係因車內乘客玩弄路線牌，才導致路線牌掉落，
    伊要專心開車，無防止之義務，亦無從防止等語。查對於路
    線牌掉落之原因，被告先是稱：伊懷疑是因學生嬉戲、抽煙
    並打開車窗，因而動到路線牌，或之前有乘客搬動過路線牌
    等語（見同上他字卷第11頁、第30頁背面）；又稱：路線牌
    之所以掉落，是之前坐在路線牌位子的乘客使用不當，可能
    因開窗不小心碰觸路線牌而鬆脫等語（見同上偵卷第8頁）
    ；於原審審理時則稱：路線牌會掉落是因學生要打開窗戶，
    有的學生會背背包，會勾到，至於是哪一個情況，要問當時
    之學生，伊後方有乘客擋住，只是做合理之判斷等語（見原
    審94年3月2日審理筆錄），足見被告所謂當天有乘客碰觸或
    玩弄路線牌，僅是被告之臆測，被告並未親見，其所言是否
    可信，已有可疑，再徵諸證人即被害人甲○○○於原審具結
    證稱：當時伊坐在一上車的前門旁的第一個位置，沒有印象
    有人在伊旁邊推擠或觸碰一些車內之設施等語（見原審卷第
    32 頁背面）綦詳，是並無證據可資證明當時有其他乘客碰
    觸或玩弄路線牌，導致該路線牌鬆動之事實，被告上開辯解
    ，尚難採信。
  (五)綜上，被告所辯，無非推諉卸責之詞，不足採信，本件事證
    明確，被告犯行堪以認定，應依法論科。
二、被告係欣欣客運251路公車之駕駛員，以駕駛營業大客車為
    業，業據其供陳在卷（見92年度他字第4716號卷第10頁），
    是其為從事駕駛業務之人無疑，其因駕駛業務之過失而傷害
    人，係犯刑法第284條第2項前段之業務過失傷害罪。原審認
    被告事證明確，因依刑法第284條第2項前段、第41條第1項
    前段、罰金罰鍰提高標準條例第1條前段、第2條，並審酌被
    告身為職業駕駛人，其注意能力應較一般人為高，竟未能善
    盡檢查保養之注意義務，導致告訴人受有傷害，且尚未賠償
    告訴人損害，惟考量被告並無前科，有本院被告全國前案紀
    錄表在卷可稽，素行良好，告訴人受傷程度尚非嚴重，而被
    告願以新台幣（下同）十萬元賠償告訴人，但因告訴人原求
    償金額達一百萬元（後減至二十五萬元），致未能和解，並
    非毫無誠意等一切情狀，量處被告有期徒刑參月，並諭知易
    科罰金之折算標準。經核認事用法並無不當，量刑亦屬妥適
    ，被告仍執前詞否認犯罪，為無理由，應予駁回。
據上論斷，應依刑事訴訟法第368條，判決如主文。
本案經檢察官張秋雲到庭執行職務。
中　　華　　民　　國　　94　　年　　8 　　月　　25　　日
　　　　　　　　　刑事第十五庭  審判長法　官  蔡永昌
　　　　　　　　　　　　　　　　　    法　官  蔡國在
　　　　　　　 　 　　　　　　　　　　法　官  張正亞
以上正本證明與原本無異。
不得上訴。
                                      書記官  鄭信昱
中　　華　　民　　國　　94　　年　　8 　　月　　25　　日
附錄：本案論罪科刑法條全文
中華民國刑法第284條第2項前段
因過失傷害人者，處六月以下有期徒刑、拘役或五百元以下罰金
，致重傷者，處一年以下有期徒刑、拘役或五百元以下罰金。
從事業務之人，因業務上之過失傷害人者，處一年以下有期徒刑
、拘役或一千元以下罰金，致重傷者，處三年以下有期徒刑、拘
役或二千元以下罰金。
